【裁判字號】    90,易,38
【裁判日期】    900328
【裁判案由】    詐欺等
【裁判全文】
臺灣臺南地方法院刑事判決                              九十年度易字第三八號
    公  訴  人  臺灣台南地方法院檢察署檢察官
    被      告  乙○○
    選任辯護人  王進輝
    被      告  戊○○
                甲○○
                丙○○
                丁○○
右列被告因詐欺等案件，經檢察官提起公訴（八十九年度偵字第九六三九號、八十九
年度偵字第一二六三七號），本院判決如左：
    主  文
乙○○共同連續意圖為自己不法之所有，以詐術使人將本人之物交付，處有期徒刑陸
月，併科罰金壹萬伍仟元，有期徒刑如易科罰金、罰金如易服勞役，均以佰元折算
壹日。
戊○○、甲○○、丙○○、丁○○共同連續意圖為自己不法之所有，以詐術使人將本
人之物交付，各處拘役伍拾日，如易科罰金，以佰元折算壹日。甲○○、丙○○、
丁○○並緩刑貳年。
偽造之戊○○、甲○○、丙○○、丁○○、黃資婷、黃資琦、黃楷霖、王水性之門診
病歷表各壹份沒收。
    事  實
一、乙○○係位於台南縣安定鄉○○路一四五號「安診所」之負責醫師，為從事醫
    療業務之人，「安診所」則為中央健康保險局（下簡稱健保局）特約醫事服務
    機構，辦理全民健康保險業務，乙○○竟基於意圖為自己不法所有之概括犯意，
    於民國（下同）八十八年十二月間，明知全民健康保險（下簡稱全民健保）之被
    保險人戊○○、甲○○、丙○○及丁○○本人或其親屬等人並未因病至安診所
    接受乙○○之診治，竟與上開全民健保被保險人共同基於偽造文書及向健保局詐
    欺之概括犯意，先後由戊○○、甲○○、丙○○及丁○○等人多次持其本人或親
    屬之全民健保卡至安診所（其中被保險人戊○○共計五次、甲○○二次、丙○○四次、丙○○之子黃資婷、黃資琦、黃楷霖共計十三次、丁○○及其配偶王水
    性各四次），以在渠等之全民健保卡上蓋用安診所門診章之方式換取維他命Ｅ
    等非對症藥品，乙○○則連續登載前揭全民健保被保險人之虛偽看診記錄於其業
    務上所作成之健保局特約醫事服務機構門診醫療費用申報表、門診病歷表等文件
    上，且行使除其門診病歷表以外之前開文件，向健保局申報門診醫療費用給付，
    致使健保局陷於錯誤，依其申請而至少給付新臺幣（下同）六千一百十八元，均
    足生損害於健保局給付之正確性及參加全民健康保險之全體民眾權益。嗣八十九
    年三月間，因民眾檢舉安診所有供民眾蓋用全民健保卡之方式以換領非對症藥
    品之情事，經建保局實地查訪後，始悉上情。
二、案經中央健康保險局函送及台灣台南地方法院檢察署檢察官自動檢舉偵查起訴。
    理  由
一、訊據被告乙○○及戊○○均矢口否認有於右揭時地涉犯偽造文書或詐欺等犯行，
    被告乙○○辯稱：病患確實均有至其診所看病，只是伊開設之診所對病患採取開
    放委託拿藥，想不到竟引起健保局如此之犯罪認定，其次，由於醫病雙方對藥品
    認知上之差異，有部分患者到伊診所就診時，於主訴病狀後，即要求領取某種藥
    品，惟伊基於醫療專業認定患者應依其病症給予其他種類藥品始得以醫治，但患
    者卻逕自以為他拿到的是非對症藥品或保健品，再者，患者由於受限其醫療認知
    ，以及健保局人員訪談之時甚為緊張，故其等經建保局人員所為之訪查記錄與事
    實相距甚遠，並非真實，自不得作為證據資料云云；被告戊○○則辯稱：伊因身
    體不適而曾委託朋友去某診所拿取綜合維他命等物，當健保局人員前來訪查時，
    伊以為朋友係至安診所拿藥，才對健保局人員如此說明，待訪查之後伊才發現
    這是伊記憶錯誤所致，實則伊確曾於八十八年底利用放假期間前往安診所就診
    過二次云云。經查：
    （一）右揭事實，業據被告甲○○、丙○○、丁○○於健保局人員訪查、檢察官
          偵訊及本院審理時均坦認不諱（見八十九年度他字第六○二號偵查卷第十
          七、二十、二九、四一四背面、四一五頁、八十九年度偵字第一二六三七
          號偵查卷第九頁背面、本院九十年三月十四日審判筆錄），亦即彼等或僅
          至安診所掛號台持健保卡蓋章後領取維他命等保健藥品，或是託友人為
          之而未曾到過安診所。被告乙○○雖雖不否認渠等有領用維他命Ｅ、鈣
          片等藥品，但辯稱此係醫病之間對藥品認知差異所致，且伊為便民而讓病
          患得以委託他人前來拿藥云云，惟查，被告乙○○對被告甲○○之門診病
          歷表上（見八十九年度他字第六○二號偵查卷第十八頁），係記載其係於
          八十八年十二月二十七日、三十日連續因腰痠背痛、頭暈等症狀前來就診
          （參八十九年度偵字第九六三九號偵查卷第十一頁被告乙○○之說明）；
          另被告丙○○之門診病歷表上（見前揭偵查卷第二一頁），係記載其於八
          十七年十二月三日、六日、十八日、二十九日連續因感冒、腰痠背痛等症
          狀前來就診；又被告丁○○之門診病歷表上（見前揭偵查卷第三十頁），
          則係記載其於八十七年十二月十八日、二十六日、三十一日連續因感冒、
          腰痠背痛、感冒等症狀前來就診等情，有被告乙○○製作之門診病歷表數
          份在卷可證，然被告甲○○並不曾到過該診所就診，且其所領用的是通血
          路用之鋁箔包裝膠囊藥劑；其次，被告丙○○不曾於八十七年底到過安
          診所就醫，而是於八十八年底去過該診所掛號台拿藥一次，且所拿取之藥
          品為維他命Ｅ、鈣片、羊乳片等藥品數瓶；再者，被告丁○○亦不曾於八
          十七年底到過安診所就診，而是於八十八年底與其妹丙○○一同前往該
          診所拿藥一次，且所拿取之藥品為維他命Ｅ等事實，復經被告甲○○等人
          供認在卷，且被告乙○○雖稱因被告丁○○有纖維囊腫（與病歷記載內容
          不符），所以開維他命Ｅ給她云云，但隨之又稱：纖維囊腫之病症並不須
          開維他命Ｅ之藥方等語（均見八十九年度偵字第九六三九號偵查卷第十一
          頁），由是觀之，被告甲○○等人所領用之藥品，與被告乙○○對之所記
          載之病症，顯然欠缺關連性，又何以稱此係「對症用藥」？次查，被告邱
          秋潭所製作之健保局特約醫事服務機構門診醫療費用申報表上，亦載述被
          告丙○○係於八十八年十二月三日、六日、十八日、二十九日先後至安
          診所就醫、被告丁○○則分別於八十八年十二月十八日、二十六日、三十
          一日至診所就醫、被告丁○○之夫王水性亦於八十八年十二月十八日、二
          十三日、二十七日、三十一日前去就診，然此均與被告對前開病患於病歷
          表上所載之應診日期均不相同，且恰巧相隔一年（即均為八十七年）等情
          ，有上開申報表及門診病歷表各三份附於偵查卷可證，如被告丙○○、郭
          玫延、王水性等人果真於八十八年底先後數次因不同病症接連前去安診
          所尋求醫治，何以被告乙○○自八十八年十二月三日起迄於同年月三十一
          日止均不曾發現病歷記載日期錯誤？益證彼等三人之病歷資料係於相近之
          時間內連續製作完成，以致於發生連續虛偽登載錯誤而不自知。雖被告邱
          秋潭另辯稱：此係因彼等之病歷資料破舊，欲更換重新謄寫以致於發生日
          期連續謄寫錯誤云云，然查，被告丙○○等人均集中於八十八年底至安
          診所拿藥，嗣後即不曾到過該診所，故彼等之病歷資料均僅一頁之規模，
          直至健保局人員於八十九年三月間查核影印時，亦僅相隔三月光景，何以
          前開病歷資料會因破舊不堪使用而須至重新謄寫之地步？此無異於欲蓋彌
          彰。再查，被告乙○○記載被告丁○○前開三次就診情形，係蓋用於被告
          丁○○健保卡之Ｇ卡上，並且係連續就診（編號分別為Ｇ２、Ｇ３、Ｇ４
          ），然被告丁○○於其記載之前開就診期間內（即八十八年十二月十八日
          至三十一日間），曾於八十八年十二月二十日、二十三日、二十八日前往
          葉添浩診所就醫、於同年月二十五日至金禾堂中醫診所就診，但該就診記
          錄均登載於被告丁○○健保卡之Ｆ卡；而被告丁○○之夫王水性之就診記
          錄亦有相同情況等情，復有健保局南區分局九十年三月八日健保南醫字第
          九○二○○二五九號函附之保險對象門診就醫記錄明細表數份在卷可佐，
          設若被告丁○○、王水性確曾於被告乙○○所登載之就診時間至安診所
          就診，何以應係安診所在先的看診日期，卻蓋用在被告丁○○、王水性
          於八十八年十二月底前去金禾堂中醫診所就醫日期之後？而不是穿插在彼
          等前去安診所就醫日期之間？此均在在彰顯被告乙○○虛偽連續登載病
          患就診情形，以及被告甲○○等人確無實際接受被告乙○○診治之事實，
          乃被告乙○○逕以前詞置辯，實屬犯後飾卸之詞，洵無足取信。
    （二）至被告戊○○於健保局人員訪查時亦供承：「我本人不曾至安診所就醫
          過，也不知道安診所在哪裡。是將我的健保卡交給我的朋友，由朋友幫
          我至該診所換取善存。蓋一格健保卡可給予二十粒，前後換了兩、三次，
          均未向我收取任何費用，蓋了幾格健保卡已記不清楚。」等語（見八十九
          年度他字第六○二號偵查卷第十四頁），雖被告戊○○嗣於檢察官偵訊時
          改稱：伊總計前往安診所看診過四、五次，至於健保局人員訪查時，伊
          很緊張，但記得是向訪查人員說明伊只有拿到善存之類的藥品，並未說明
          未曾到過安診所就診云云（見前揭偵查卷第四一五頁），待於本院審理
          時又翻稱：伊確實有利用放假期間至安診所就診過二次，雖伊亦曾託友
          人至某診所領取善存之類的藥品，但該診所並非安診所，當時伊於健保
          局人員訪查時之說明係記憶錯誤所致云云（見本院九十年三月十四日審判
          筆錄），則被告戊○○先是辯稱有至安診所就診過四、五次並拿取善存
          類之藥品，嗣後再改稱有去過安診所就診過二次，至於善存類藥品係託
          友人在他處領取云云，已顯有前後供述不一、矛盾之處，並與被告乙○○
          在其門診病歷表所記載共有五次各因不同病症前往安診所看診之情形顯
          不一致，況被告戊○○自承八十八、八十九年間伊係於嘉義市擔任某診所
          護士，至其住所則另位於台南市安南區內，則無論其住所或上班地點均與
          安診所欠缺地緣關係，加以其所從事之業務，亦非可推諉其對就診經驗
          之無知與健忘，是其前揭辯解，純屬事後卸責之詞，要無足取，並益證被
          告戊○○於健保局人員訪查時之供述確出於任意性，並與事實相符。
    （三）綜上所述，被告前開犯行之事證已臻明確，此外，並有被告乙○○所製作
          之黃資婷、黃資琦、黃楷霖、王水性等人之門診病歷表、健保局特約醫事
          服務機構門診醫療費用申報表等數份（上開四人亦均未至安診所就診過
          ）附卷可參，故被告前開犯行足堪認定，自應依法論科。
二、核被告乙○○、戊○○、甲○○、丙○○及丁○○所為，均係犯刑法第三百三十
    九條第一項之詐欺取財罪、第二百十五條、第二百十六條之行使業務上登載不實
    事項罪，而被告戊○○、甲○○、丙○○、丁○○與被告乙○○間就上開犯行間
    ，有犯意聯絡及行為分擔（被告甲○○等人提供健保卡資料供被告乙○○據以製
    作其業務上登載之病歷資料及醫療費用申報表，且被告甲○○等人不用繳納掛號
    費或部份負擔、不用看診，並得領用非對症藥品），均為共同正犯，又渠等多次
    犯行，時間緊接，觸犯構成要件相同之罪名，顯係基於概括犯意為之，均為連續
    犯，應依刑法第五十六條規定論以一罪，並加重其刑，至被告等多次不實登載之
    低度行為，為行使之高度行為所吸收，不另論罪，再者，被告乙○○行使業務上
    不實登載文書之目的，係意圖為自己不法所有，以詐術使健保局陷於錯誤，而核
    發醫療費用，則二罪即有手段、目的之牽連關係，應依刑法第五十五條規定，以
    較重之刑法第三百三十九條第一項論處。爰審酌被告五人各自之犯罪動機、目的
    、手段、對全民健保投保大眾之整體權益損害（雖被告等人向健保局詐領之醫療
    給付非鉅，但此與全民健保所欲達致由全民共擔醫療風險、促使風險分散、並提
    供較完整之保健服務意旨明顯違背，反而藉機增加不必要之醫療支出，致使醫療
    資源未切實使用於需求之上，而此等醫療浪費又勢必由全民健保之投保人一起承
    受，一旦風險加劇，又豈是全民健保得以恆久支撐）、所得利益、其品行智識程
    度、犯罪後或坦承表示悔過或飾詞否認之態度等一切情狀，各量處如主文所示之
    刑，並諭知易科罰金及易服勞役之折算標準，以資懲儆。末查，被告甲○○、丙○○、丁○○等三人前未曾受有期徒刑以上刑之宣告，有台灣台南地方法院檢察
    署刑案資料查註紀錄表在卷可憑，且其於偵、審期間均坦承犯行並表示悔過，則
    其經此教訓後，應知所警惕，信無再犯之虞，本院因認所宣告之刑以暫不執行為
    適當，併諭知緩刑二年，以勵自新。至偽造之戊○○、甲○○、丙○○、丁○○
    、黃資婷、黃資琦、黃楷霖、王水性病歷表八份，為供被告乙○○犯罪所用之物
    ，且為被告乙○○所有，業據被告乙○○供承在卷，爰併依刑法第三十八條第一
    項第二款宣告沒收之。
據上論斷，應依刑事訴訟法第二百九十九條第一項前段，刑法第二十八條、第五十六
條、第二百十六條、第二百十五條、第三百三十九條第一項、第五十五條、第四十一
條第一項前段、第四十二條第二項、第七十四條第一款、第三十八條第一項第二款，
罰金罰鍰提高標準條例第一條前段、第二條，判決如主文。
中      華      民      國    九十      年      三      月    二十八    日
                                  臺灣臺南地方法院刑事第四庭
                              法  官  林彥君
右正本證明與原本無異。
如不服本判決，應於判決送達後十日內，向本院提出上訴狀。
                                          書記官  黃傳鈞
中      華      民      國    九十      年      三      月    二十八    日
附錄本案論罪科刑法條全文：
刑法第三百三十九條第一項：
  意圖為自己或第三人不法之所有，以詐術使人將本人或第三人之物交付者，處五年
  以下有期徒刑、拘役或科或併科一千元以下罰金。
刑法第二百十五條：
  從事業務之人，明知為不實之事項，而登載於其業務上作成之文書，足以生損害於
  公眾或他人者，處三年以下有期徒刑、拘役或五百元以下罰金。
刑法第二百十六條：
  行使第二百十條至第二百十五條之文書者，依偽造、變造文書或登載不實事項或使
  登載不實事項之規定處斷。


司法院資訊處製作；財團法人民間司法改革基金會備份。
